【裁判字號】    99,台上,3662
【裁判日期】    990610
【裁判案由】    殺人等罪
【裁判全文】
最高法院刑事判決            九十九年度台上字第三六六二號
上  訴  人  甲○○
選任辯護人  張寧洲律師
上  訴  人  乙○○
            丙○○
上列上訴人等因殺人等罪案件，不服台灣高等法院中華民國九十
九年三月九日第二審判決（九十七年度上訴字第九六八號，起訴
案號：台灣士林地方法院檢察署九十六年度偵字第四七九號），
提起上訴，本院判決如下：
    主  文
原判決關於乙○○、丙○○共同教唆使人受重傷；甲○○共同未
經許可，持有可發射子彈具有殺傷力之手槍及共同殺人部分均撤
銷，發回台灣高等法院。
其他上訴駁回。
    理  由
一、發回部分：
本件原判決維持第一審論處上訴人乙○○、丙○○共同教唆使人
受重傷罪刑；論處上訴人甲○○共同未經許可，持有可發射子彈
具有殺傷力之手槍及共同殺人罪刑之判決，駁回上訴人等及檢察
官上揭部分在第二審之上訴，固非無見。
惟查：(一)、上訴期間為十日，自送達判決後起算，第二審法院認
為上訴逾期者，即應為上訴駁回之判決，此觀刑事訴訟法第三百
四十九條前段及第三百六十七條前段規定甚明。又上訴有無違背
法律上之程式及上訴權已否喪失，為第二審法院應依職權調查之
事項，如上訴有不合法之情形而逕為實體上之審判者，其判決自
屬違背法令。本件第一審法院判決後，送達判決正本予丙○○之
日期，依卷附送達證書所載為民國九十六年十二月十八日，由其
同居人即其父謝福記收受（見第一審卷(二)第二四五頁）。而丙○
○不服該第一審判決所提起之第二審上訴，其上訴狀係於九十七
年一月十一日向第一審法院提出，有上訴狀所蓋收狀日期章可憑
（見原審卷(一)第七三頁）。上情如果無訛，因丙○○居住於台北
縣八里鄉（同上卷(二)第一０七頁背面），應加計在途期間二日，
其上訴期間之末日（九十六年十二月三十日）為星期日，故截至
九十六年十二月三十一日即已屆滿，丙○○遲至九十七年一月十
一日始提起上訴，似已逾期。實情是否如此？原判決未調查審酌
，遽就丙○○上訴部分為實體判決，自屬違誤。(二)、被告以外之
人於審判中如以證人身分到場具結陳述，而與先前於審判外警詢
時所為陳述不符者，其先前之陳述，須具有較可信之特別情況，
且為證明犯罪事實之存否所必要者，得為證據，刑事訴訟法第一
百五十九條之二定有明文。而所謂「具有可信之特別情況」，係
屬「信用性」之證據能力要件，而非「憑信性」之證據證明力，
法院應經調查，依於審判外為陳述時之外部附隨環境或條件，除
詢問有無出於不正方法、陳述是否出於非任意性外，兼須就有無
違反法定障礙事由期間不得詢問及禁止夜間詢問之規定、詢問時
是否踐行告知義務、警詢筆錄所載與錄音或錄影內容是否相符等
各項為整體之考量，以判斷其先前之陳述，是否出於「真意」之
信用性獲得確切保障，並於判決理由內敘明其採用先前不一致之
陳述，如何具有較可信之特別情況，且就具體個案案情及相關卷
證判斷，為發現實質真實目的，除該項審判外之陳述外，已無從
再就同一供述者，取得與其上開審判外陳述之相同供述內容，或
無從以其他證據代替，確為證明犯罪存否所必要之理由，方為適
法。不得未經調查，即憑空以警詢距案發時間較近，或僅以證人
事後有承受外界干擾而受污染之虞，逕謂其警詢之陳述有證據能
力。否則警詢中之陳述恆較於審判中接近案發時間，無異直接容
許證人在警詢中之陳述均得作為證據之不當結果。卷附證人陳文
良於警詢之陳述，屬傳聞證據，原則上無證據能力，丙○○之辯
護人於原審已爭執其證據能力（見原審卷(一)第一一一頁、卷(二)第
一一三頁背面）。原判決以該證人於警詢之供述與第一審之證述
不符，徒以「警詢時之陳述距離案發時間較近，記憶猶新，且較
無時間或動機就所述為利害權衡，而其偵查中經具結擔保據實陳
述後，仍為內容大致相當之證詞」，具有較可信之特別情況，依
刑事訴訟法第一百五十九條之二規定，該陳述自有證據能力（見
原判決第四頁倒數第四行至第五頁第七行）。所載警詢供述與偵
查內容大致相符，似係對證言憑信性之判斷，為證據證明力範疇
，與判斷證據能力之信用性之有無不同，且其後復說明該警詢陳
述有經警誘導之嫌（見原判決第二八頁第十四行），原判決就陳
文良警詢陳述當時之外在環境、條件等，未說明何以仍具有特別
可信情形，而足以擔保其信用性無虞；該陳述如何係證明丙○○
本件犯罪事實存否所必要之要件，亦未為任何說明，逕採為認定
其犯罪之部分基礎（見原判決第二六頁），採證難認適法，併
有理由不備之違誤。(三)、有罪之判決書，應記載犯罪事實，刑事
訴訟法第三百零八條定有明文。所謂犯罪事實，係指符合犯罪構
成要件之具體社會事實，諸如犯罪之時間、地點、手段以及其他
該當於犯罪構成要件而足資認定既判力範圍之具體社會事實，必
須詳加認定，明確記載，然後敘明憑以認定之證據及理由，始足
為適用法令之依據。又二人以上以共同犯罪之意思，事前同謀，
推由其中部分之人實行，其未參與實行之共謀者，仍成立共同正
犯（即共謀共同正犯）。但其等如何共謀，而推由其中部分之人
實行，自應於事實欄明白認定，並於理由欄內說明其所憑之證據
及認定之理由，方足資為論罪科刑之依據。本件原判決事實欄記
載乙○○、丙○○為替友人楊啟明（原審法院另案審理）出氣，
基於教唆使人受重傷害之犯意聯絡，由丙○○出面唆使張聖銘（
經第一審通緝中）找人斷鄭文萍一腳使之受重傷害。張聖銘乃於
九十五年十二月三日晚間以「要找人打架」為由，邀集甲○○等
多人找尋鄭文萍未果；翌（四）日晚間，甲○○與張聖銘另基於
未經許可，持有可發射子彈具有殺傷力之槍（彈）及不確定殺人
故意之犯意聯絡，由甲○○持槍射擊鄭文萍，致鄭文萍因遠距離
穿透式胸腹背部遭槍創造成左側血氣胸出血性休克，送醫不治死
亡等情；理由內說明甲○○、張聖銘自行逾越重傷害之犯意，而
論處乙○○、丙○○共同教唆使人受重傷罪刑；甲○○共同未經
許可，持有可發射子彈具有殺傷力之手槍及共同殺人罪刑（見原
判決第三四頁第八行以下、第三五頁第四行以下、第三六頁第一
、二行）。但查：(1)乙○○就上開教唆使人受重傷害犯行似僅參
與共謀，而未參與犯罪之實行，惟其理由載以乙○○、丙○○就
該犯行，有犯意聯絡及行為分擔，而論以共同正犯（見原判決第
三六頁第九、十行），似又認乙○○為參與實行之共同正犯，此
與事實之記載不相符合，已有未合；且乙○○、丙○○究竟於何
時、地、如何為事前謀議，決定推由丙○○唆使張聖銘自行找人
使鄭文萍受重傷害？攸關乙○○究僅參與謀議，抑或併為該罪構
成要件之實行，原判決未於事實欄明確認定，詳細記載，理由內
亦未說明其所憑之論據及認定之理由，有判決理由不備之可議。
(2)甲○○與張聖銘就原使人受重傷之犯罪計畫，有否基於犯意聯
絡而為？甲○○究竟如何與張聖銘就原使人受重傷之犯罪計畫，
於案發現場變異為非法持槍及殺人之不確定故意部分有共同犯意
之聯絡，俱攸關犯罪構成要件之具體社會事實，既未於事實欄明
白認定，理由內亦未說明其所憑之論據及認定之理由，遽謂彼此
間有持槍、殺人之犯意聯絡及行為分擔，論以共同正犯（見原判
決第三五頁第十至十二行），同有理由欠備之違法。(四)、事實認
定與理由說明不相一致，或事實或理由欄內之記載，前後齟齬，
或認定之事實，與所採之證據不相適合，即屬判決理由矛盾之當
然違背法令。依原判決事實欄之記載，張聖銘於九十五年十二月
四日攜帶型號不詳，可發射子彈具有殺傷力之槍枝乙枝，及制式
子彈七顆，並交由甲○○先由作案車輛駕駛座下車對鄭文萍開槍
，鄭文萍驚覺轉身逃跑，甲○○則追躡其後，並持續朝鄭文萍射
擊七發子彈，致鄭文萍遭槍創死亡。乃認定甲○○以張聖銘交付
之上揭槍彈，先於駕駛座下車對鄭文萍開槍後，又追躡其後持續
為射擊之犯行。惟關於甲○○所槍擊子彈之數量究係七發或以上
，其事實之認定，前後不一，已有未合。另理由內採納目擊證人
林嘉培之證詞及卷附現場位置圖等為據，先說明甲○○應係持槍
擊殺鄭文萍之人，堪以認定等旨（見原判決第十七頁倒數第八行
至第二一頁第十七行）；繼謂縱甲○○非開槍之人，其對張聖銘
攜有槍彈非無知悉之可能，甲○○及張聖銘攜殺傷力強大之槍彈
攻擊鄭文萍，同有殺人之間接故意犯意，殆無疑義等情（見原判
決第二四頁第六行以下）。有關究係何人實際持槍射擊鄭文萍一
節，其事實之認定與理由之說明，前後齟齬，自有理由矛盾之違
法。(五)、被告以外之人於審判外之言詞或書面陳述，除法律有規
定者外，不得作為證據，刑事訴訟法第一百五十九條第一項定有
明文。而所謂法律有規定者，即包括同法第一百五十九條之一至
同條之五所規定傳聞證據具有證據能力之例外情形。故如欲採被
告以外之人於審判外之言詞，即如警詢或檢察官偵查中之言詞為
證據時，須符合法律所規定之例外情形，方得認其審判外之陳述
有證據能力，並於判決中說明其符合傳聞證據例外可信之情況及
心證理由，否則即有違證據法則及判決不備理由之違法。本件原
判決採納證人林嘉培、丁培禎於警詢時之陳述為論處甲○○犯罪
之部分證據（見原判決第十七頁倒數第八行以下至第十八頁第十
六行、第十九頁倒數第二行以下至第二十頁第四行）。然前揭證
據係屬被告以外之人於審判外之言詞陳述，為傳聞證據，原判決
未敘明其符合傳聞證據例外情況之心證理由，即採為判決基礎，
難謂適法。上訴意旨均執以指摘原判決該部分不當，非無理由，
應認該部分有撤銷發回更審之原因。
二、駁回部分：
按刑事訴訟法第三百七十六條所列各罪之案件，經第二審判決者
，不得上訴於第三審法院，為該法條所明定。本件上訴人甲○○
因攜帶兇器竊盜案件，原審係依刑法第三百二十一條第一項第三
款論處罪刑，核屬刑事訴訟法第三百七十六條第二款之案件。依
前揭說明，既經第二審判決，自不得上訴於第三審法院，甲○○
猶提起上訴，顯為法所不許，應予駁回。
據上論結，應依刑事訴訟法第三百九十五條前段、第三百九十七
條、第四百零一條，判決如主文。
中    華    民    國  九十九  年    六    月    十    日
                      最高法院刑事第十一庭
                          審判長法官  石  木  欽
                                法官  洪  佳  濱
                                法官  韓  金  秀
                                法官  段  景  榕
                                法官  周  煙  平
本件正本證明與原本無異
                                      書  記  官
中    華    民    國  九十九  年    六    月   十五   日
                                                      v

司法院資訊處製作；財團法人民間司法改革基金會備份。
